臺灣高等法院臺中分院刑事判決　　　　99年度上訴字第2299號
上　訴　人
即　被　告　陳淑龔
選任辯護人　蘇哲科律師
上列上訴人因殺人案件，不服臺灣臺中地方法院99年度重訴字第
1889號中華民國99年10月28日第一審判決（起訴案號：臺灣臺中
地方法院檢察署99年度偵字第11171號、第14167號、第14539號
），提起上訴，本院判決如下：
    主  文
上訴駁回。
    事  實
一、陳淑龔自民國93、94年間起，居住在臺中市○區○○○路與
    自由路之自由路橋下，嗣於99年2、3月間，蕭永章亦搬至該
    處居住。渠等相處時，蕭永章仗勢身材高大，自稱為老大，
    其有酗酒習慣，酒後脾氣暴躁，不時強要陳淑龔飲酒，不從
    則作勢欲毆打陳淑龔，亦常未取得陳淑龔之同意，擅自使用
    陳淑龔所有鍋子、柴火等物品烹煮食物，經陳淑龔多次阻止
    ，依然如故，日久引起陳淑龔之積怨。嗣於民國99年5月9日
    12時30分許起，陳淑龔、蕭永章與三名不詳姓名年籍之成年
    男子，同在上述橋下聚飲（陳淑龔未飲酒），至同日15時30
    分飲畢，陳淑龔與其他三名男子先行離開現場，蕭永章則留
    在現場睡覺。陳淑龔隨後於同日16時許返回前開處所，蕭永
    章醒後，因飲酒情緒失控與陳淑龔發生口角、肢體衝突，陳
    淑龔因前述積怨，明知蕭永章因飲酒過量（死亡時血液酒精
    濃度達256mg /dl，換算呼氣酒精濃度為每公升1.28毫克）
    ，已有步履蹣跚、動作遲緩等酒醉狀態，且現場為開闊無任
    攔阻之河堤，隨時可以離開現場，而人之頭部為大小腦、精
    神中樞等重要器官及組織所在，人之頸部則為大動脈、氣管
    、主神經叢及頸椎等重要器官及組織所在，分別掌管人體呼
    吸、心跳及意識等維繫生命之樞紐，均為人體之重要部位，
    若以硬物用力攻擊，客觀上足以造成他人死亡之結果，竟基
    於殺人之故意，利用蕭永章酒醉之機會，拾取其所有之木質
    角材1支（長度100公分、高度2.8公分、寬度5.5公分；起訴
    書誤載為木棍），雙手持之猛力攻擊蕭永章之頭、頸部，共
    計8次，使其受有左側顴部、左側顳頂部、左側耳後方部、
    左側後頸部、左上臂、左前臂、左手腕等處棍棒傷，造成左
    上肢挫傷、皮下出傷及擦傷等傷害。蕭永章當場傷重倒地並
    大量出血，雖送醫急救，仍因顱內出血併腦損傷及頭頸部鈍
    物傷，於同日19時4分許不治死亡。陳淑龔見蕭永章受傷倒
    地後，在未經有偵查權之機關或公務員發覺為犯嫌前，隨即
    持前開木質角材前往臺中市警察局第三分局東區分駐所報案
    ，並向值班警員洪瑞宏自首而接受裁判。
二、案經臺灣臺中地方法院檢察署檢察官相驗後自動檢舉暨臺中
    市警察局第三分局報告同署檢察官偵查起訴。
    理  由
壹、程序部分：
一、被告以外之人於審判外之陳述，雖不符刑事訴訟法第159 條
    之1至之4之規定，而經當事人於審判程序同意作為證據，法
    院審酌該言詞陳述或書面陳述作成時之情況，認為適當者，
    亦得為證據；當事人、代理人或辯護人於法院調查證據時，
    知有刑事訴訟法第159條第1項不得為證據之情形，而未於言
    詞辯論終結前聲明異議者，視為有前項之同意，同法第159
    條之5定有明文。本案就相關證據之證據能力，檢察官、被
    告及辯護人均表示無意見（見本院卷第43頁)，嗣於本院審
    理時，檢察官、被告及辯護人就提示之各項證據，亦均表示
    無意見。本院審酌下列引用之各項證據作成時，並無不當違
    法之情形，認為以之作為判決之證據，亦屬適當，是依上開
    規定，該等證據均具有證據能力，合先敘明。
二、按現行刑事訴訟法關於「鑑定」之規定，除選任自然人充當
    鑑定人外，另設有囑託機關鑑定制度。依刑事訴訟法第198
    條、第208條規定，不論鑑定人或鑑定機關、團體，固均應
    由法院、審判長、受命法官或檢察官視具體個案之需要而為
    選任、囑託，並依第206條之規定，提出言詞或書面報告，
    始符合同法第159條第1項所定得作為證據之「法律有規定」
    之情形，否則所為之鑑定，仍屬傳聞證據。是下列引用為本
    案證據之法務部法醫研究所99年6月8日法醫毒字第09961013
    6號毒物化學鑑定書，係檢察官囑託機關鑑定，並依法提出
    書面報告，揆諸上開規定，具有證據能力。然於司法警察機
    關調查中之案件，為因應實務上，或因量大、或有急迫現實
    需求，併例行性當然有鑑定之必要者，例如毒品之種類與成
    分、尿液之毒品反應，或者槍彈有無殺傷力等鑑定，基於檢
    察一體原則，得由該管檢察長對於轄區內之案件，以事前概
    括選任鑑定人或囑託鑑定機關、團體之方式，俾便轄區內之
    司法警察官、司法警察對於調查中之此類案件，得即時送請
    先前已選任之鑑定人或囑託之鑑定機關、團體實施鑑定，以
    求時效，此有法務部92年9月1日法檢字第0920035083號函可
    參(見法務部公報第312期）。是此種由檢察機關概括選任鑑
    定人或概括囑託鑑定機關、團體，再轉知司法警察官、司法
    警察於調查犯罪時參考辦理之作為，法無明文禁止，係為因
    應現行刑事訴訟法增訂傳聞法則及其例外規定之實務運作而
    為，與檢察官選任或囑託為鑑定者，性質上並無差異，同具
    有證據能力（最高法院96年度台上字第2860號判決意旨參照
    ）。本案引用作為證據之內政部警政署刑事警察局中華民國
    99年6月3日刑醫字第0990067247號鑑定書（見99年度偵字第
    11171號卷第81-82頁），係依標準作業流程送請內政部警政
    署刑事警察局進行鑑定，揆諸前開說明，上開鑑定書即屬法
    律規定得為證據者，自具有證據能力。
貳、實體部分：
一、訊據上訴人即被告陳淑龔，固坦承於上開時、地持扣案之木
    質角材攻擊被害人蕭永章之頭、頸部，使其多處受傷，不治
    死亡等事實，惟矢口否認有何殺人之故意，辯稱：死者蕭永
    章他們在那邊喝酒，我沒有跟他們喝酒，後來蕭永章先動手
    打我，他要殺我，我才拿木質角材打他，我是自衛云云。辯
    護人為被告辯護謂：被告係為保護自身安全，才會持木質角
    材毆打被害人，根本不知打到何處，主觀上絕無殺人犯意，
    應屬傷害致死之行為，且被告患有精神分裂症，因常受欺負
    ，致觸犯法典，情可憫恕，請依刑法第59條減輕其刑等語。
二、經查：
(一)被害人蕭永章遭受被告以木質角材猛力攻擊頭、頸部等部位
    ，因而受有左側顴部、左側顳頂部、左側耳後方部、左側後
    頸部、左上臂、左前臂、左手腕等處棍棒傷，造成左上肢挫
    傷、皮下出傷及擦傷等傷害，蕭永章當場傷重倒地並大量出
    血，雖送醫急救，仍因顱內出血併腦損傷及頭頸部鈍物傷，
    不治死亡等事實，業經被害人之姊蕭秀枝於偵、審中指述綦
    詳，並有被告所有供犯罪所使用之木質角材一支扣案可佐，
    復經檢察官督同檢驗員黃哲信相驗及鑑定證人即法醫師許倬
    憲解剖屍體認定屬實，有勘（相）驗筆錄、相驗照片、解剖
    筆錄、檢驗報告書、臺灣臺中地方法院99年度相字第704號
    解剖報告書及照片、法務部法醫研究所99年6月10日法醫毒
    字第0990003053號函所附毒物化學鑑定書、內政部警政署刑
    事警察局99年6月3日刑醫字第0990067247號函所附鑑定書、
    員警職務報告各1紙、案發現場勘驗、被告遭逮捕後身上飛
    濺血跡照片共20張、刑案現場圖1紙、被告之酒精濃度呼氣
    測試表1紙、臺中市警察局第三分局偵辦刑案訪查工作報告
    表7張、臺中市警察局第三分局現場勘察報告1份暨現場採證
    照片88張、酒精對人體的作用與影響文章1份、呼氣酒精濃
    度VS血液酒精濃度1份、法務部法醫研究所93年6月23日法醫
    毒字第0930002026號函文、中市警局警勤E化系統翻拍照片4
    張、臺中市警察局第三分局99年8月2日中分三偵字第09901
    9127號函、臺中市警察局第三分局99年8月5日中分三偵字第
    0990019129號函各1份在卷可證。是被告供述其持木質角材
    攻擊被害人蕭永章，因而使其死亡等事實，應堪認定。
(二)按刑法上殺人罪與傷害罪之區別，本視加害人有無殺意為斷
    ，被害人所受之傷害程度，固不能據為認定有無殺意之唯一
    標準，但加害人之下手情形如何，於審究犯意方面，仍不失
    為重要參考資料(最高法院20年非字第104號判例要旨參照)
    。又殺人與傷害之區別，既以有無殺意為斷，審理事實之法
    院，應就案內一切證據，詳查審認，視其犯罪之動機、殺傷
    之次數、所殺傷部位、傷勢程度、犯後態度等綜合判斷，俾
    為認定(最高法院85年度台上字第5611號判決意旨參照)。據
    此，行為人於行為當時，主觀上是否有殺人之故意，除應斟
    酌其使用之兇器種類、攻擊之部位、行為時之態度表示外，
    尚應深入觀察行為人與被害人之關係、衝突之起因、行為當
    時所受之剌激、下手力量之輕重，被害人受傷之情形及行為
    事後之態度等各項因素綜合予以研析。查被告居住於案發現
    場已有五、六年之久，被害人係案發前二、三月才搬至該地
    居住，被害人仗其身材高大，自稱為老大，有酗酒習慣，酒
    後脾氣暴躁，不時強要被告飲酒，不從則作勢欲毆打被告，
    未得被告同意，時常擅自使用被告所有鍋子、柴火等物品烹
    煮食物，經被告阻止後，依然如故，因而引起被告之積怨等
    情，業據被告分別於警詢、偵訊及原審供述明確（見99年度
    相字第704號卷第12頁、第46頁、99年度偵字第11171號卷第
    43頁正反面、原審卷第9頁反面-12頁反面、第67頁），核與
    證人陳清河、吳俊雄、廖健銘、許有翼、林美華及林偉生等
    人證述各情相符（見警卷第32-38頁）。參以鑑定證人許倬
    憲於原審審理時證稱：「（死者被毆打的次數大概有幾次？
    ）以頭部與頸部的區域而言，同我報告上面所寫的，至少有
    三處，其中在左側顳頂部的區域，有可能有二處重合的傷痕
    ，所以我說至少有三處，就我研判，應該有四處的外傷，這
    四處的外傷是指揮打攻擊的次數。另外其他外傷的部分，左
    側上肢，細分在左上臂，可以區分大概三處皮下出血傷，但
    是這三處非常接近，從肉眼看出血的面積比預期還要大，出
    血的面積可以細分出有三個地方，另外二處外傷在左前臂，
    有一處由木棍尖銳的地方造成的擦傷，另外一處接近手腕的
    地方的擦傷。我上述所講的是由木質角材造成的外傷位置，
    整理起來頭部應該有四處的木棍傷，左上肢有五處的傷痕亦
    即四次攻擊造成，因另外一處的擦傷應該是木質角材攻擊滑
    動所造成的擦傷。」「（問依你的解剖報告屍體外表所見及
    解剖結果一至七所載，與你剛才所述有些差異有何意見？）
    …被告用木質角材攻擊死者的部分有八處，可以判斷被告拿
    木棍毆打死者八次，這個判斷是根據死者的外傷所做成的判
    斷，而左上肢的傷痕我們一般會歸類於防禦的傷痕。」「（
    你剛才有回答死者是手部先被攻擊，再來才是頭部這是怎麼
    判斷？）不是手部先被攻擊，而是先防禦，我只能說有可能
    手部會先防禦，因為手部與頭部的外傷有可能是交錯攻擊，
    沒有辦法判斷這八處攻擊何者為先，何者為後，只能說一般
    直覺會用手先防禦，八處傷痕的前後沒有辦法判斷，站立的
    情況下，手會先防禦，倒地的話頭部如果有一處最重的打擊
    會讓他倒地。」「…我判斷是針對頭部攻擊，但是我判斷被
    告拿木棍是針對死者的頭部攻擊，我是從他的頭部外傷有顱
    骨粉碎性的骨折，顱骨粉碎的骨折是攻擊力道比較大才會發
    生」等語（見原審卷第63-65頁）；及觀諸前揭解剖報告書
    （同上相驗卷第80-82頁）所載，解剖被害人之屍體結果：
    (一)頭部之解剖－頭部之外表傷害在左側顴部、左額部、左耳
    區、左顳頂部。左側前額部、左顳部、左側後枕頂部頭皮有
    外傷出血。左側眼眶頂、左顳區、左後枕區顱骨有骨折。顱
    內主要有蜘蛛膜下腔出血，腦部之兩側顳葉有挫傷，腦組織
    呈充血、腫脹樣。頭部有明顯棍棒傷，明確的打擊傷害位置
    至少有三處：(1)左側顴部及左側顳頂部。(2)左側耳部後方區
    域。(3)左側後頸部區域。棍棒傷造成此區的顱骨骨折及顱內
    出血、腦損傷。(二)頸部之解剖－左側後頸部皮下組織及肌內
    組織有外傷出血，舌骨、甲狀軟骨無骨折……口內、氣管、
    支氣管腔內無發現異物梗塞，有許多的血水分佈，支氣內局
    部出血。(三)胸腹部之解剖－各內臟器官無外傷出血，體腔內
    無內出血。(四)左上臂、左前臂、左手腕有棍棒傷，造成左上
    肢之挫傷、皮下出血傷及擦傷。(五)現場木棍（即扣案之木質
    角材）橫切面的大小5.7公分×2.8公分，左後頸部棍棒傷的
    寬度和木棍的窄面比對相吻合，左耳後之外傷及左側顴部、
    左顳頂部之外傷和扣案木質角材的較寬面比對相吻合。因此
    現場之木棍符合造成被害人身上外傷的凶器，且造成被害人
    生前的傷害分佈在被害人的左側方位。死亡原因：顱內出血
    併腦損傷、頭頸部鈍物傷、毆打事件。死亡方式：他殺等節
    。已明確敘明被害人受創之原因、位置及最後導致死亡之結
    果，核與被告於偵訊時供承：「（你攻擊死者那些部位？）
    我沒有辦法記那麼詳細，我記得是頭部、頸部跟手部。」、
    「（你用木條打哪些部位？）手部、頸部、頭部太陽穴，背
    部可能是打頭部時劃到的，他頭部太陽穴被我打中之後就倒
    下流血…。」、「（從何角度打死者的太陽穴？）我是站在
    他（被害人）的正面打下去，因為他在追殺我，是面對面。
    」、「（脖子的傷痕如何造成？）我也是站在死者前方，從
    右往左揮擊，我是右撇子。」等語（同上偵查卷第43頁正反
    面、第73頁）；復於原審訊問時供稱：「…於是我用角材打
    他的頸部及頭部，前後用角材打他二至三次，我都打他頸部
    ，也有打到太陽穴」等語（見原審卷第12頁）相符。足證被
    告以木質角材猛力攻擊被害人之頭、頸部等要害，使其左側
    顴部及左側顳頂部、左側耳部後方區域、左側後頸部區域，
    左上臂、左前臂、左手腕等處受有棍棒傷，被告緊密攻擊被
    害人八次之多，其中至少有三次攻擊部位，係選擇對被害人
    之頭、頸部等致命部位為之，而非選擇其他非致命之部位進
    行，過程中如被害人未以手阻擋、防衛被告之攻擊，則被害
    人之頭、頸部所受之傷勢，當不只於前揭所述之三處傷痕，
    而被告之攻擊方式，甚至採取由上往下猛烈毆擊被害人之頭
    部，導致被害人頭部顱骨粉碎性骨折、顱內出血、腦損傷等
    情節，洵堪認定。而人之頭部為大小腦、神經中樞等重要器
    官及組織所在，人之頸部則為大動脈、氣管、主神經叢及頸
    椎等重要器官及組織所在，分別主控人體呼吸、心跳及意識
    等維繫生命之樞紐，為人體之重要部位，若以硬物猛擊頭、
    頸部，將傷及大小腦、神經中樞、大動脈、氣管、主神經叢
    及頸椎等重要器官及組織，客觀上足以致人於死，為一般人
    所明知，被告為一成年男子，對此應知之甚詳，竟然雙手緊
    握該扣案之木質角材，使勁由上往下朝被害人頭、頸部猛力
    揮擊，致使被害人受有前揭傷勢，因而顱骨粉碎性骨折、顱
    內出血、腦損傷死亡，被告主觀上具有殺人之故意，昭昭甚
    明，洵堪認定。
(三)按對於現在不法之侵害，而出於防衛自己或他人權利之行為
    ，不罰。但防衛行為過當者，得減輕或免除其刑，刑法第23
    條定有明文。又防衛過當係指為排除現在不法侵害之全部防
    衛行為欠缺必要性及相當性之情形之義，必係防衛行為，始
    生是否過當之問題，若其行為與正當防衛之要件不符，如基
    於犯罪之意思而為者，即非防衛行為，自無是否過當之可言
    ，又正當防衛是否過當，應就其行為之全部加以判斷，既不
    得就其行為之一部是否正當防衛為其判斷之依據，亦非從其
    各個防衛行為是否超越相當性，定其是否防衛過當。正當防
    衛必須對於現在不法之侵害始得為之，侵害業已過去，即無
    正當防衛可言。至彼此互毆，又必以一方初無傷人之行為，
    因排除對方不法之侵害而加以還擊，始得以正當防衛論。故
    侵害已過去後之報復行為，與無從分別何方為不法侵害之互
    毆行為，均不得主張防衛權(最高法院30年上字第1040號判
    例、76年台上字第6807號判決意旨參照)。被告雖於原審辯
    稱：被害人案發當時先以酒瓶丟擲，之後又持U字型鋼筋企
    圖攻擊，伊才反擊被害人致死云云；而鑑定證人許倬憲亦證
    稱：依解剖所見死者有脂肪肝，所以他是長期酗酒。「（死
    者喝這麼多的酒有無辦法攻擊到被告？）如果死者生前是一
    個長時間酗酒的人，他對酒精的忍受性比較高，前面的數據
    是一般人而言，如果他是長時間喝酒的人，達到高度銘酊的
    狀態，會比預期的濃度高很多。」等語（見原審卷第63頁反
    面）。惟查，案發後被害人之血液、尿液經送驗後，血液經
    檢驗結果含酒精256mg/dl，換算呼氣酒精濃度為每公升1.28
    毫克，被害人飲酒後已有步履蹣跚、動作遲緩等酒醉狀態，
    此分別有法務部法醫研究所99年6月8日法醫毒字第09961013
    6號毒物化學鑑定書及酒精對人體的作用與影響文章1份在卷
    （同上相驗卷第86-87頁、同上偵查卷第83頁）可資參照。
    反觀被告雖自稱：伊案發同日中午12時30分至15時30分與被
    告及三名不詳人士，在案發現場飲酒，伊於案發當日下午15
    時30分，飲完一杯米酒云云（同上相驗卷第5頁、原審卷第
    12頁），然依證人即受理被告自首之員警洪瑞宏於原審審理
    時證述：被告到派出所時，身上有酒味，他的表達能力很正
    常，沒有什麼精神不正常的情形，也對他實施酒測，酒測值
    是零，但是有酒味。「（酒味是從被告的身體散發還是從口
    中散發？）身體。」「（命案現場是否開闊、沒有任何柵欄
    阻攔，可以自由行走離開現場？）現場是一個河堤，可以隨
    時離開現場。」等語（見原審卷第66-67頁），而警方確實
    於案發日19時42分，對被告進行酒精呼氣濃度測試結果，並
    未發現有任何飲酒之情形，亦有該酒精濃度測定值列印單在
    卷（同上相驗卷第29頁）可稽。況且依被告於偵查中所供述
    ：「（『提示警卷現場九、十照片』用何物打死者？）裝潢
    用的木條。他本來拿鐵條，我叫他放掉，他甩到旁邊，後來
    兩隻手抱三個酒瓶要來打我，酒瓶被他往地上甩破掉，後來
    又拿鐵條，從他開始殺我時，我就一直跑，他也一直追，我
    有時繞圈，有跑直線，我是趁他拿鐵條的時候，拿木條攻擊
    ，木條是地上拿的。」、「（死者如何拿鐵條打你？）用兩
    隻手各一端。」等語（同上相驗卷第45頁反面、第46頁）；
    及其於原審訊問時供承：「（死者多少酒？）他自己一個人
    喝三、四罐玻璃罐米酒，他每天都喝這麼多。」、「（死者
    攻擊你時有無酒醉的情形？）有，走路偏偏的，一直要追殺
    我。」、「（依你所述當時死者已有酒醉情形，你為何不跑
    離現場，而在現場拿角材與死者纏鬥？）他追我，我想走，
    但我怕我留下腳踏車及現場的東西會被他占走。」等語（見
    原審卷第10頁、第12頁）以觀，足認被害人於案發前確有飲
    用大量米酒，已呈現步履蹣跚、動作遲緩等酒醉狀態，縱令
    被害人生前係長期酗酒之人，酒醉後有攻擊被告之行為，但
    其仍否可精準有效攻擊未飲酒且行動自由之被告，已令人生
    疑。退一步而言，即便被害人酒後確有攻擊被告之情事，但
    被害人已因酒精作用而有行動遲緩的情況發生，被告當可選
    擇暫時離開現場以躲避被害人之攻擊，甚或報警處理以維護
    自己所有腳踏車等物之權利，被告卻捨此不為，反而雙手持
    木質角材再三猛力襲擊被害人頭、頸部等致命要害，攻擊次
    數共計達八次之多，被告用力之猛，殺意之堅，使被害人之
    顱骨骨折及顱內出血、腦損傷致死亡，顯見被告行為時其主
    觀上並非出於防衛意思甚明。
(四)再者，臺灣臺中地方法院檢察署檢察官於案發翌日相驗時，
    命檢驗員勘驗被告之身體結果，被告並未遭被害人攻擊成傷
    之情形存在，雖被告右小腿有表皮擦傷，但被告自承該傷係
    因為閃避奔跑時所造成，並非被害人所為，且被告經檢察官
    聲請法院核准羈押，於99年5月10日進入臺灣臺中看守所時
    ，經該所工作人員檢查被告之身體結果，僅在被告之左臀部
    、右膝上方發現舊疤痕各一處，並未發現有新傷痕存在等節
    ，有該偵訊筆錄、臺灣臺中看守所99年8月9日中所衛字第09
    90003728號函所附被告之健康檢查表、新收收容人內外傷記
    錄表各1份在卷（同上偵查卷第44頁、原審卷第131-133頁）
    可佐。而被害人卻受前揭傷勢死亡，業詳如前述，加以原審
    命被告與被害人身高相同之證人即法警張維中模擬案發過程
    結果為：(1)被告持扣案木質角材毆打證人張維中左側顴部，
    而證人張維中雙手持U字型的鋼筋尾端，被告的木質角材可
    毆打證人左側顴部，但證人的U字型之鋼筋最尾端僅能接觸
    或攻擊證人張維中的手腕部位。(2)被告持木質角材可打到證
    人張維中的左側顳頂部位。(3)證人張維中側站左手臂平舉，
    此時被告持用的木質角材最遠處可毆打至證人的左肩膀，但
    證人的雙手無法攻擊到被告的身體。(4)被告持木質角材與證
    人持U字型的鋼筋所站立的相對位置，被告可以攻擊到證人
    的位置最遠為112公分，但證人無法徒手攻擊到被告。而扣
    案的證物木質角材的長度為100公分、高度為2.8公分、寬度
    為5.5公分，U字型的鋼筋的長度為最寬的地方為23公分，短
    的一端為37公分，長的一端為61.5公分，U字型的鋼筋表面
    均生銹，表面一致，無明顯折痕或是敲打的新痕等節，分別
    有原審勘驗筆錄、模擬及勘驗照片在卷（見原審卷第114頁
    、第117-124頁）可憑。綜上所述，縱使被害人曾雙手持U字
    型的鋼筋尾端欲攻擊被告，但被告所持木質角材之長度及強
    度遠遠勝過U字型鋼筋，被害人雙手持U字型鋼筋只能傷害到
    被告之手腕處，而被告卻可敲擊、揮打到被害人之頭、頸等
    致命要害，且其所持之木質角材可輕易將被害人所持U字型
    鋼筋打掉或打彎，甚或可以選擇對被害人非致命之腳、手腕
    等部分反擊，以阻止其攻擊，但觀看該U字型鋼筋外表生銹
    ，表面一致，並無明顯折痕、敲打的痕跡，而被害人之死因
    係因顱骨骨折及顱內出血、腦損傷致死亡，顯見被告持木質
    角材攻擊被害人時，並非出於為排除現在不法侵害之防衛行
    為，應係基於殺人之故意為之，自不存在有防衛否過當之問
    題。
(五)原審將被告送行政院衛生署草屯療養院鑑定其行為時之精神
    狀態，該院認為：陳淑龔之精神科診斷為：疑似精神分裂症
    。於鑑定期間觀察到陳淑龔有明顯精神症狀，疑似有聽幻覺
    ，被害妄想，政治妄想誇大妄想等，雖然陳淑龔尚可切題回
    應，但其語言理解能力，現實感已有缺損的跡象。……陳淑
    龔與蕭永章出現爭吵部分，似和陳淑龔之精神症狀相關，陳
    淑龔當時應受症狀影響干擾。其對於外界事務之知覺理會與
    判斷作用，鑑定認為陳淑龔犯行當時因精神障礙或其他心智
    缺陷，致其辨識行為違法或依其辨識而行為之能力顯著減低
    ，但未達不能辨識行為違法或依其行為之程度等情，有該院
    99年10月1日草療精字第6461號函所附刑事鑑定報告書1份在
    卷（見原審卷第157-159頁）可查。從而，被告行為時因精
    神分裂症發作，致其辨識行為違法或依其辨識而行為之能力
    ，已處於顯著減低情況，應堪認定。
(六)被告於持木質角材殺害被害人後，隨即於99年5月9日17時40
    分許，攜帶其所有木質角材1支前往臺中市警察局第三分局
    東區分駐所報案，並向值班警員洪瑞宏自首其與被害人發生
    爭吵，因而憤而持木質角材殺害被害人之經過，並製作警詢
    筆錄等情，業據證人洪瑞宏於原審審理時證述（見原審卷第
    66頁）明確，並有證人洪瑞宏所製作職務報告書1份在卷（
    見警卷第1頁）為憑，足認被告於犯罪未發覺前向偵查機關
    自首犯罪並接受偵查裁判，已符合自首之要件。
(七)綜上所述，被告確有殺害被害人之犯意及行為，被告與辯護
    人上開所辯，尚無足採。本案事證明確，被告殺人之犯行，
    洵堪認定。
三、核被告所為，係犯刑法第271條第1項之殺人罪。被告基於同
    一殺人之犯意，於同一時、地以木質角材接續揮擊被害人之
    頭、頸部及手臂等處，係以一行為侵害同一法益，屬接續犯
    。被告行為時因精神分裂症發作，致其辨識行為違法或依其
    辨識而行為之能力，正處於顯著減低情況，已詳如前述，爰
    依刑法第19條第2項之規定減輕其刑。被告於犯罪未發覺前
    自首而接受裁判，爰依刑法第62條前段之規定減輕其刑，並
    依法遞減之。
四、原審因而適用刑事訴訟法第299條第1項前段、刑法第271條
    第1項、第19條第2項、第62條前段、第38條第1項第2款等規
    定，並審酌被告與被害人同居住於案發地點，因前揭所述生
    活細故頻頻發生衝突，引發被告對被害人心生不滿，雙方因
    此發生口角及肢體衝突，被告積怨暴發，乘被害人酒醉行動
    遲緩之際，持木質角材猛力攻擊被害人致死，被告缺乏尊重
    他人之生命，其情緒控制能力不佳，惡性非輕，所為造成被
    害人家屬難以彌補之損害，影響社會治安，犯後亦未能完全
    坦承犯行之態度，事後未與被害人家屬和解，賠償所受損失
    ，衡酌被告之犯罪手段及其素行、生活狀況、教育程度、所
    生危害等一切情狀，量處有期徒刑9年，敘明扣案之木質角
    材1支，係被告所有供本案犯罪所用之物，依法宣告沒收；
    另說明扣案之U字型鋼筋1支，並非被告供犯本案所用之物，
    且非屬違禁物，依法不得宣告沒收。其認事用法，核無違誤
    ，量刑亦屬允當。被告提起上訴，仍以前詞置辯，指摘原判
    決不當，且衡諸被告之犯情，尚與刑法第59條之規定不符，
    是被告之上訴，為無理由，應予駁回。
據上論斷，應依刑事訴訟法第368條，判決如主文。
本案經檢察官李慶義到庭執行職務。
中    華    民    國   100    年    2     月    15    日
            刑事第十一庭  審判長法  官  郭  同  奇
                                法  官  陳  慧  珊
                                法  官  洪  曉  能
以上正本證明與原本無異。
如不服本判決應於收受送達後十日內向本院提出上訴狀，其未敘
述上訴之理由者並得於提起上訴後十日內向本院補提理由書（均
須按他造當事人之人數附繕本）「切勿逕送上級法院」。
                                書記官  林  明  冬
中    華    民    國   100    年    2     月    15    日
附錄論罪科刑法條
刑法第271條
殺人者，處死刑、無期徒刑或 10 年以上有期徒刑。
前項之未遂犯罰之。
預備犯第 1 項之罪者，處 2 年以下有期徒刑。